【裁判字號】    98,消債抗,189
【裁判日期】    980629
【裁判案由】    更生事件
【裁判全文】
臺灣板橋地方法院民事裁定           98年度消債抗字第189號
抗  告  人  甲○○原名鄭淑珍.
上列抗告人因更生事件，對於中華民國98年5月8日本院98年度消
債更字第281號裁定提起抗告，本院裁定如下：
    主  文
抗告駁回。
抗告費用新臺幣壹仟元由抗告人負擔。
    理  由
一、原裁定意旨以：抗告人主張毀諾之原因，係其每月須給付死
    會會款，並須扶養父母及2 名稚女、支付家庭生活費用，且
    與配偶劉健安業於94年3月4日離婚，然此等事由皆係協商成
    立前即已存在之事實。又抗告人之債權人縱係於98年1 月17
    日始聲請對其強制執行，然亦與毀諾一事無涉，而依所提互
    助會單所示，亦應於上開強制執行開始前業已結束，故抗告
    人據此以為不可歸責之事由不足採等語。
二、本件聲請及抗告意旨略以：抗告人前與最大債權金融機構達
    成協商，其協議還款金額為每月26,267元整。然抗告人為單
    親媽媽，除須支付民間互助會債務外，尚須扶養父母親與2
    名稚女，並繳交房租，再加上他債權人前向法院聲請強制執
    行，致抗告人遭扣新1/4 ，故全家生活已陷入困境，為此提
    起抗告，求為廢棄原裁定等語。
三、按債務人與金融機構協商成立者，不得聲請更生或清算，但
    因不可歸責於己之事由，致履行顯有重大困難者，不在此限
    ；本條例施行前，債務人依金融主管機關協調成立之中華民
    國銀行公會會員辦理消費金融案件無擔保債務協商機制與金
    融機構成立之協商，準用前項之規定，消費者債務清理條例
    第151 條第5 項、第6 項分別定有明文。是債務清償方案成
    立後，固由債務人按其條件履行，惟須於其後發生情事變更
    ，致該方案履行困難甚或履行不能，因不可歸責於己，始能
    聲請更生或清算。
四、本件抗告人前於95年7 月25日依金融主管機關協調成立之中
    華民國銀行公會會員辦理消費金融案件無擔保債務協商機制
    ，與最大債權金融機構中國信託商業銀行股份有限公司（下
    稱中國信託銀行）達成協商，約定自95年8月起，分180期，
    利率0.00%，每期按月清償26,267 元等情，有協議書、無擔
    保債務還款計劃影本各1份為證（見原審卷第102頁至第103
    頁），則本件抗告人所提本件更生之聲請，自須符合上開法
    條規定之「不可歸責於己之事由致履行顯有重大困難」要件
    ，其聲請方屬適法。經查：
（一）抗告人主張毀諾之原因，係因其須撫養父母、2 名稚女及
      繳交房租，並須給付死會會款等，實無力支應協商條件云
      云。惟抗告人於95年7月間與最大債權銀行達成協議分180
      期清償債務，有如前述，則其子女之生活費用及父母之扶
      養費用，自為其於95年7 月間與最大債權銀行成立協商之
      際所得預見，本即得將之列入償債能力之評估，亦難認係
      協商成立之際或其後，有無法依約履行之不可歸責事。另
      依內政部所公告97年度臺灣省低收入戶最低生活費用每人
      每月為9,829元【該統計係按照政府最近1年平均每人消費
      支出（包括食品費、衣著鞋襪費、房租水電費、家居管理
      費、醫療保健費、交通通訊費、娛樂教育費及雜項支出）
      60 ﹪訂定】，惟成人部分之基本生活費用依此標準計算
      ，雖屬適當，然子女部分既係依附於父母提供之住所共同
      生活，且其日常生活較為單純，是其基本生活費用當與成
      人之基本生活費用不同（如房租費、家居管理費、通訊費
      等費用項目即非年幼子女基本生活所需費用項目），因之
      年幼子女基本生活費用應參酌96年度每人免稅額77,000元
      計算每人每月基本生活所需約6,500 元為適當。經查，抗
      告人與其前配偶劉建安共育有2名子女，分別為12歲、9歲
      ，依其所提台北縣板橋市實踐國民小學薪俸明細表所載（
      見原審卷第47頁至第49頁），抗告人97年5月至98年3月每
      月薪俸至少約5 萬餘元，至抗告人雖於94年3月4日與配偶
      劉建安離婚，然劉建安對於子女之扶養義務並不因離婚而
      受影響。從而，若以抗告人97年度每月可領薪資53,568元
      計算，扣除其與子女每人每月基本生活費用16,329元（計
      算式：9,829＋6,500 =16,329）後，尚餘37,239元，縱再
      扣除父母之扶養費7,000 元，至少仍有餘額30,239元，顯
      有履行按月償還26,267元協商條件之能力甚明。又抗告人
      雖主張每月負擔合會費用23,200 元，惟該合會係自97年9
      月即已終止（見原審卷第107 頁），則每月支出合會費用
      23,200元亦應予剔除。再佐以抗告人現年僅44歲（54年次
      ），距勞動基準法所定強制退休年齡65歲止，尚有得工作
      期間21年，亦非無清償債務之可能。
（二）此外，抗告人復主張遭債權人詹媚如向法院聲請強制執行
      扣薪1/4 ，影響其清償能力云云，然縱抗告人前開主張屬
      實，惟此不可歸責事由僅係抗告人於97年3 月毀諾後所生
      之狀況，依此情形尚與其先前毀諾不能清償協商金額無關
      ，足見其主張有不可歸責於己之事由致履行顯有重大困難
      ，亦不足取。
（三）抗告人如對原協商條件之履行存有疑慮因而毀諾，亦得另
      循銀行公會之決議，申請「個別協商一致性方案」，由最
      大無擔保債權銀行依據前置協商清償方案之精神和原則，
      與債務人重新協商以議定符合債務人繳款能力之月付款金
      額（按該方案最長為180期，利率最低為0％)，而再次進
      行解決債務之商談，併予敘明。
六、綜上，原法院以抗告人並無履行顯有重大困難之情事，認本
    件更生之聲請，與「不可歸責於己之事由致履行顯有重大困
    難」之要件不符，駁回其聲請，並無不合。抗告意旨指摘原
    裁定違誤不當，求予廢棄云云，為無理由，應予駁回。
七、據上論結，本件抗告為無理由，依消費者債務清理條例第15
    條，民事訴訟法第495 條之1 第1 項、第449 條第1 項、第
    95條、第78條，裁定如主文。
中    華    民    國    98    年    6     月     29   日
              民事第二庭  審判長法  官  蕭胤瑮
                                法  官  陳麗玲
                                法  官  陳財旺
以上正本證明與原本無異。
本裁定不得抗告。
中    華    民    國    98    年    6     月     29   日
                                書記官  孫國慧


司法院資訊處製作；財團法人民間司法改革基金會備份。
